臺灣臺北地方法院民事裁定　　　　　 100年度消債抗字第20號
抗　告　人　鄭光輝即黃光輝）.
代　理　人　張金盛律師
上列抗告人因消費者債務清理事件聲請更生，對於中華民國一百
年二月一日本院九十九年度消債更字第二二０號裁定提起抗告，
本院裁定如下：
    主  文
抗告駁回。
抗告程序費用由抗告人負擔。
    理  由
一、抗告人於原審聲請意旨略以：抗告人前於民國九十五年協商
    成立，每月應償還新臺幣（下同）二萬七元，因聲請人住臺
    北市○○○路，配偶又無工作，依臺北市最低生活費用，聲
    請人全家每月約需五萬六千元之生活費用，聲請人之收入僅
    能勉強維持一家四口之生計，無法支付每月協商款二萬七千
    元而毀諾，爰依消費者債務清理條例提出更生之聲請等語。
二、按債務人與金融機構協商成立者，不得聲請更生或清算，但
    因不可歸責於己之事由，致履行顯有重大困難者，不在此限
    ；本條例施行前，債務人依金融主管機關協調成立之中華民
    國銀行公會會員辦理消費金融案件無擔保債務協商機制與金
    融機構成立之協商，準用前項之規定，消費者債務清理條例
    （下稱債清條例）第一百五十一條第五項、第六項分別定有
    明文。又聲請更生或清算不合程式或不備其他要件者，法院
    應以裁定駁回之，但其情形可以補正者，法院應定期間先命
    補正，復為同條例第八條所明定。據此，債務人與金融機構
    協商成立者，除非因不可歸責於己之事由，致履行顯有重大
    困難，否則不得聲請更生或清算，是債務清償方案成立後，
    應由債務人按其條件履行，僅於其後發生情事變更，在清償
    期間收入或收益不如預期，致該方案履行困難甚或履行不能
    ，且因不可歸責於己之事由所致，始能聲請更生或清算。此
    項規定旨在避免債務人任意毀諾已成立之協商，濫用更生或
    清算之裁判上債務清理程序，蓋以債務清償方案係經當事人
    行使程序選擇權所為之債務清理契約，債務人應受該成立之
    協議所拘束。債務人既已與金融機構協商成立，如認該協商
    方案履行有其他不適當情形，自仍應再循協商途徑謀求解決
    。
三、經查：
  (一)抗告人因積欠台新銀行等金融機構信用卡等債務，於九十五
    年七月二十四日曾依照中華民國銀行公會會員辦理消費金融
    案件無擔保債務協商機制，向最大債權金融機構台新銀行申
    請協商，嗣協商成立，約定抗告人自九十五年十月起，分一
    百二十期，利率為百分之三‧八八，每月十日以二萬七千一
    百五十元清償，惟抗告人僅於九十五年十月十六日繳納第一
    期款項後，即未再依約繳款，嗣於同年十二月四日毀諾。抗
    告人於毀諾後，另與台新銀行於九十七年八月二十一日達成
    「個別協商一致性方案」分期還款協議，同意自該月起，分
    一百八十期，利率為零，每月二十一日以四千二百六十六元
    清償台新銀行各項無擔保債務，至全部清償為止，然抗告人
    於九十八年五月二十一日再度毀諾。上開各情，業據台新銀
    行函覆原審明確，有該行九十九年十二月二十七日台新總債
    務協商部字第０九九０００一八七六０號函附於原審卷可稽
    （原審卷第三七頁），並有債務協商申請書附於原審卷可憑
    （原審卷第四八頁），堪予採認。
  (二)抗告人雖主張其收入無法支應一家每月五萬六千元之最低生
    活費用，無餘額可支付每月二萬七千餘元之月付金，因而毀
    諾云云，然查，抗告人於本件消費者債務清理更生聲請狀所
    附財產及收入狀況說明書記載之每月收入情形，九十七年軍
    人每月平均收入五萬三千元、九十八年軍人每月平均收入五
    萬三千元、九十九年退伍退休俸每月平均收入三萬三千三百
    三十三元（原審卷第八頁）。抗告人於原審提出之一百年一
    月三日民事補正狀記載：其九十四年六月二十日退伍，退休
    俸每月三萬三千三百三十三元，退伍後偶爾於林口建築工地
    擔任臨時工，工作及收入不固定，時做時休，做少休多等語
    （原審卷第三八頁）。抗告人於本件民事抗告狀則記載：抗
    告人退伍前月俸五萬三千元，退伍後退休俸每月三萬三千三
    百三十三元，…退伍後身體正常，當然仍有能力打零工，賺
    取時薪之收入，九十七、九十八年，比較適應社會生活，故
    打工收入平均每月仍有二萬元。九十九年未有工作，只有退
    休俸等語（抗告狀第一頁）。可知抗告人於九十五年成立協
    商當時，至其九十五年十二月毀諾，其經濟狀況及收入情形
    並無變化，難認有情事變更導致收入不如預期之情形。至於
    抗告人主張係因銀行逼債甚急，明知無法每月支付二萬七千
    元仍勉強簽字同意云云，惟是否同意銀行提出之協商條件，
    應由抗告人審酌自身資力以及可負擔之數額後，衡量決定，
    聲請人於簽署協商協議書前，本即應考量籌措資金或收入來
    源之規劃，若薪資或收入來源並非固定，亦應考量日後若無
    此項額外收入之情形以及處理方式，是以縱使喪失額外收入
    致無法還款，亦屬抗告人於協商時可得預見，況本件抗告人
    之收入狀況於協商至毀諾期間並無任何變化，核與「不可歸
    責於己之事由致履行顯有重大困難」之要件不符。且抗告人
    並未主張或舉證證明債權銀行有何強暴、脅迫或其他妨害抗
    告人意思決定自由，迫使抗告人簽字之情事，自不容抗告人
    於協商成立後任意毀諾，轉而聲請更生。
  (三)再參以抗告人於九十五年毀諾後，雖曾於九十七年八月二十
    一日與台新銀行達成「個別協商一致性方案」分期還款協議
    ，同意自該月起，分一百八十期，利率為零，每月二十一日
    以四千二百六十六元清償台新銀行各項無擔保債務，至全部
    清償為止，惟抗告人於九十八年五月二十一日再度毀諾，業
    如前述。以抗告人前開自陳之收入情形，於九十七年及九十
    八年每月平均有五萬三千餘元之收入，迄九十九年始有減少
    。則抗告人與台新銀行達成「個別協商一致性方案」分期還
    款協議迄至其再度毀諾為止，其經濟狀況仍無顯著惡化，抗
    告人亦未具體敘明有何於協商當時無法預期之重大事故導致
    其無法繼續履行協商條件。綜上，實難認抗告人有因不可歸
    責於己之事由，致履行顯有重大困難之情形。
  (四)又抗告人雖陳稱於九十九年並無打工收入，其每月收入僅剩
    退休俸三萬三千三百三十三元等情，惟抗告人五十六年生，
    現正值壯年，且自陳退休後身體正常仍有能力工作，而抗告
    人復未具體指明於九十九年以後有何喪失或減少工作能力之
    事由，或其九十九年間無工作收入係因不可歸責於己之事由
    所致。以抗告人現僅四十三歲，每月已有三萬三千三百三十
    三元月退俸可以支領，且抗告人係退伍軍人，亦具有相當之
    歷練，如積極求職，另有額外之工作收入並非不可期。且抗
    告人之配偶五十八年生，有戶籍謄本在卷可稽，亦處壯年，
    而抗告人並未敘明其配偶有何不能工作之事由，抗告人之子
    女亦皆非幼兒而無需隨身照護，抗告人之配偶亦非不能思考
    另行增加收入之方式，以減輕抗告人負擔，增加抗告人之還
    款能力。然抗告人僅以其配偶無工作經驗與經歷背景，難以
    尋找工作為由，辯稱抗告人難以支付二萬七千元協商款，已
    非可取。況且抗告人自陳目前所住之房屋雖係向他人租賃，
    該房屋位於臺北市○○○路，每月租金三萬三千元，有抗告
    人提出之房屋租賃契約附卷可憑（原審卷第二十頁）。抗告
    人雖稱租金支出為二萬二千元，租約三萬三千元有一房分租
    給妻弟居住，惟衡諸抗告人負債高達三百七十餘萬元，卻仍
    選擇臺北市區租金較高之住宅區段為租賃住所，則抗告人是
    否已盡力增加收入並撙節開支，盡最大努力清償債務，並非
    無疑。抗告人主張有不可歸責之事由致履行協商條件困難，
    並非可取，其逕自毀諾而聲請更生，實難准許。
四、綜上所述，抗告人於協商成立後，難認有何不可歸責於己之
    事由，致履行顯有重大困難之情事，其更生之聲請與前開規
    定不符，不應准許。原審駁回抗告人更生之聲請，核無違誤
    ，抗告意旨指摘原裁定不當，求予廢棄，為無理由，應予駁
    回。
五、據上論結，本件抗告為無理由，爰依消債條例第十一條第二
    項、第十五條，民事訴訟法第四百九十五條之一第一項、第
    四百四十九條第一項、第九十五條、第七十八條，裁定如主
    文。
中    華    民    國   100    年    5     月    12    日
            民事第二庭    審判長法  官  張松鈞
                                法  官  羅郁婷
                                法  官  高偉文
以上正本係照原本作成。
除有涉及法律見解具有原則上之重要性者外，得於10日內向本院
提出抗告到高院。
中    華    民    國   100    年    5     月    12    日
                                書記官  駱俊勳